臺灣高等法院民事判決　　　　　　　　　100年度上字第148號
上　訴　人　李華端
訴訟代理人　李國豪律師
複代理人　　程鳳宜
被上訴人　　草嶺慶雲宮
法定代理人　尤添丁
訴訟代理人　李秋銘律師
　　　　　　黃金亮律師
上列當事人間請求返還所有物事件，上訴人對於中華民國99年12
月31日臺灣宜蘭地方法院99年度訴字第185號第一審判決提起上
訴，本院於100年12月13日言詞辯論終結，判決如下：
    主  文
上訴駁回。
第二審訴訟費用由上訴人負擔。
    事實及理由
壹、程序部分：
一、按「…基隆市慶安宮管理委員會為慶安宮信徒大會選舉委員
    所組織，為慶安宮之管理機關，有基隆市慶安宮管理委員會
    章程在卷可查。自不能獨立於慶安宮而存在。即非民事訴訟
    法第四十一條第三項規定之非法人團體。原審列基隆市慶安
    宮管理委員會為當事人，顯屬有誤。惟柯水源係以基隆市慶
    安宮管理委員會法定代理人名義為訴訟行為，故祇將法人名
    稱「基隆市慶安宮」列為被上訴人，藉資糾正，即不生當事
    人能力問題。」(最高法院79年度台上字第1608號裁判要旨
    可參)。本件原審以草嶺慶雲宮管理委員會為被告，於本院
    兩造均表示係以草嶺慶雲宮為當事人請求更正(見本院卷第4
    0頁正反面)，揆諸前開最高法院裁判要旨，並無不可。又草
    嶺慶雲宮之法定代理人及管理委員會管理人均為尤添丁，有
    寺廟登記證、寺廟變動登記表在卷可稽(見本院卷第30至31
    頁)，故以尤添丁為法定代理人，先予敘明。
二、上訴人上訴聲明為僅請求返還占用之土地(見本院卷第16頁)
    ，嗣修正：一原判決廢棄。二被上訴人應將系爭土地上如原
    判決附圖所示編號A部分之涼亭、編號B1、B2部分之花崗石
    地板、編號C部分之樓梯、編號D部分之牌樓、編號E部分之
    牌樓拆除，編號E部分之植栽、編號F部分之植栽移除，將占
    用之土地返還上訴人(見本院卷第86頁)。該聲明與原審請求
    之聲明同，並無增減，於法無不可，併予敘明。
貳、實體部分：
一、上訴人主張：坐落宜蘭縣頭城鎮○○段1110、1110-1地號土
    地（重測前頭城鎮○里○段○里○○段16-8地號土地，下稱
    系爭土地）為上訴人繼承先父李俊廷而所有；被上訴人前曾
    代李俊廷給付承耕人即訴外人王慶路新台幣（下同）15萬元
    作為補貼轉業費用，並非買賣，故李俊廷與被上訴人於民國
    61年5月16日在宜蘭縣頭城鎮調解委員會達成調解(下稱系爭
    調解)，同意提供系爭土地與被上訴人供擴建廟宇之發展使
    用，兩造成立使用借貸關係，因難就該使用目的訂定期限，
    依民法第470條規定上訴人自得隨時請求返還之。又近年雪
    山隧道開通，宜蘭地區觀光人數激增，上訴人欲將系爭土地
    收回改建販賣祭祀用品、宜蘭地區名產之小型攤販使用，基
    此，不論使用借貸是否定有期限或使用目的是否完畢，上訴
    人依民法第472條第1款均得取回使用。從而，依民法第767
    條之規定，起訴請求返還所有物。並聲明：被上訴人應將系
    爭土地上如原判決附圖所示編號A部分之涼亭、編號B1、B2
    部分之花崗石地板、編號C部分之樓梯、編號D部分之牌樓、
    編號E部分之牌樓拆除，編號E部分之植栽、編號F部分之植
    栽移除，將占用之土地返還上訴人。原審為上訴人敗訴判決
    ，上訴人不服而上訴，上訴聲明為原判決廢棄，其餘聲明同
    原審請求。
二、被上訴人則以：系爭土地前由李俊廷與被上訴人達成調解，
    由被上訴人給付王慶路15萬元，作為補貼轉業費，被上訴人
    因而取得土地之使用權利，該等代價即應視為買賣之價金，
    故被上訴人基於買賣關係而受土地之交付，並取得系爭土地
    之使用權限，而上訴人為李俊廷之繼承人，自應繼承此一買
    賣之法律關係，不得請求被上訴人返還系爭土地。如認非基
    於買賣關係，亦有使用借貸之法律關係，依系爭調解之約定
    「願意無租金、無期限…任意計畫使用」，李俊廷與被上訴
    人就系爭土地使用之期限並非無約定，而係約定無期限，從
    而上訴人依民法第470條第2項之規定主張終止系爭土地使用
    借貸契約，即無理由。又民法第472條第1款固規定貸與人因
    不可預知之情事，自己需使用借用物者得終止契約，然所謂
    不可預知之情事，係指訂立使用借貸契約以後所發生之情事
    ，而非訂立契約時所能預見者而言，系爭土地於交付被上訴
    人使用時，地目即為祠，而交付被上訴人使用之目的在於廟
    宇發展之用，顯見已預見系爭土地將永久作為被上訴人廟宇
    之使用，屬於廟宇整體之一部，且上訴人亦無法為該地目以
    外目的之使用，上訴人欲改建販售物品，亦非有理等語置辯
    。對於上訴人之上訴則聲明：上訴駁回。
三、本院判斷：
    上訴人主張兩造就系爭土地成立未定期限之使用借貸契約，
    因不可預知情事而自己需用借用物、使用借貸目的終了，依
    民法第470條第2項、第472條第1款終止借貸關係，並依民法
    第767條規定請求拆除地上物及返還土地云云，被上訴人則
    否認上訴人主張，並以前揭情詞置辯。本件主要爭點為(一)李
    俊廷與被上訴人間就系爭土地是否有買賣關係？(二)如非買賣
    關係而成立使用借貸關係，上訴人主張以民法第470條第2項
    或同法第472條第1款之規定終止使用借貸關係有無理由？茲
    說明如下：
(一)、李俊廷與被上訴人間就系爭土地是否有買賣關係？
  1.系爭土地係上訴人繼承李俊廷而得，李俊廷於61年5月16日
    與被上訴人就系爭土地於宜蘭縣頭城鎮調解委員會成立調解
    ，約定系爭土地提供給被上訴人使用等情，有系爭土地登記
    第二類謄本、宜蘭縣頭城鎮調解委員會（）頭鎮調字第01
    9號調解書在卷可參(見原審補字卷第7至14頁)，且為兩造所
    不爭，堪以認定。又系爭土地上有如原判決附圖所示之地上
    物及植栽，亦經原法院至現場履勘屬實，並囑請宜蘭縣宜蘭
    地政事務所測量人員實地測量，如原判決附圖所示複丈成果
    圖可按，亦堪採信。
  2.按稱買賣者，謂當事人約定一方移轉財產權於他方，他方支
    付價金之契約。當事人就標的物及其價金互相同意時，買賣
    契約即為成立，民法第345條定有明文。故買賣契約之成立
    ，必以當事人間有移轉財產權及交付價金之意思表示始足當
    之。本件系爭調解內容謂：「聲請人慶雲宮主任委員張坤玉
    為擴建廟宇，將代替對造人李俊廷付承耕人王慶路新台幣壹
    拾伍萬元作為補貼轉業費，並由對造人李俊廷收回自耕之坐
    落頭城鎮○里○段○里○○段十六號之八（地目祠）面積０
    ‧０四五五公頃土地，對造人李俊廷願意無租金、無限期自
    即日起提供聲請人慶雲宮管理委員會作為廟宇發展並由慶雲
    宮管理委員會任意計劃使用，但慶雲宮管理委員會不得將該
    土地頂讓或出租出讓。」(見原審補字卷第9頁)，核其約定
    內容乃當時土地所有權人李俊廷同意被上訴人擴建廟宇，無
    租金、未定期限供任意計劃使用，並約定不得將土地頂讓、
    出租、出讓他人使用，非屬所有權讓與之約定，彰彰明甚，
    自與買賣不同。從而，被上訴人以李俊廷與其成立買賣契約
    云云，即無可採。
(二)、如非買賣關係而成立使用借貸關係，上訴人主張以民法第
    470條第2項或同法第472條第1款之規定終止使用借貸關係有
    無理由？
  1.按借貸未定期限，亦不能依借貸之目的而定其期限者，貸與
    人得隨時請求返還借用物，民法第470條第2項定有明文。使
    用借貸契約，因未訂定借用人返還借用物之期限，又或依借
    貸之目的，尚不能認借用人已使用完畢。貸與人不得依民法
    第470條第2項規定請求返還借用物（最高法院70年度台上字
    第2706號判決參照）。上訴人主張系爭調解關於無租金、無
    期限約定，屬未定期限，故上訴人得隨時請求返還系爭土地
    云云。惟查：兩造關於如何使用系爭土地有明確約定而成立
    使用借貸關係，有系爭調解書附卷可考，依系爭調解書內容
    可知，系爭土地使用借貸目的係為擴建廟宇，無租金、無限
    期作為廟宇發展並由慶雲宮管理委員會任意計劃使用，參該
    調解書自明，而被上訴人依該調解內容為廟宇使用，因而為
    如原判決附圖所示之地上物及植栽，即為有權使用，則在廟
    宇存續期間，為供廟宇發展而為擴建、規劃及植栽之無償使
    用，即在使用借貸目的範圍內，並無不合，被上訴人目前香
    火鼎盛，遊人如織，為上訴人主張收回系爭土地成立販售店
    之主要理由，並有相片卷內可參(見原審卷第17至19頁、本
    院卷第61至63頁)，足顯被上訴人廟宇存續發展中，系爭土
    地之使用目的仍延續，並未終了，則上訴人主張依民法第47
    0條第2項終止使用借貸關係，要屬無據，自非有理。
  2.又貸與人因不可預知之情事，自己需用借用物者，貸與人得
    終止契約，民法第472條第1款亦有明文。所謂不可預見之情
    事，係指訂立使用契約以後所發生之情事，而所謂自己需使
    用借用物，則為貸與人有自己需使用之原因事實。本件上訴
    人主張其欲使用系爭土地用以改建，販賣祭拜用品及宜蘭地
    區名產，然系爭土地地目為祠，有土地謄本可按(見原審補
    字卷第13至14頁)，則上訴人圖改建而為販賣物品等商業用
    途，亦有未合；況系爭土地依系爭調解內容所示，為被上訴
    人因廟宇發展得任意計劃使用，而上訴人所主張拆除或移除
    之現有涼亭、花崗石地板、牌樓及植栽等物，與廟宇之使用
    目的顯屬一體而不容分割，凡此應均於李俊廷將系爭土地借
    用予被上訴人時所得預見，自應由上訴人繼受，且被上訴人
    廟宇參拜者眾，此即上訴人開市營利之所由，兩造唇齒相依
    ，互依共生，上訴人藉詞北宜高速公路通車後遊客大增而主
    張有不可預見情事需收回借用物，而主張終止系爭使用借貸
    之契約云云，要非可採。從而，上訴人此部分主張，亦非有
    理。
  3.綜上所述，被上訴人占有使用系爭土地係基於使用借貸關係
    ，即屬有權占有，上訴人主張被上訴人無權占有請求返還系
    爭土地，為無理由，應予駁回。
四、綜上所述，上訴人主張依民法第470條第2項、第472條第1款
    規定終止使用借貸，為不足採，被上訴人抗辯有權使用系爭
    土地，尚屬可信。是則上訴人執此主張被上訴人應拆除地上
    物及移除植栽，並返還系爭土地云云，自屬無據。從而，上
    訴人主張本於民法第767條，請求被上訴人應將系爭土地上
    如原判決附圖所示編號A部分之涼亭、編號B1、B2部分之花
    崗石地板、編號C部分之樓梯、編號D部分之牌樓、編號E部
    分之牌樓拆除，編號E部分之植栽、編號F部分之植栽移除，
    將占用之土地返還上訴人，為無理由，不應准許。原審為上
    訴人敗訴之判決，並無不合。上訴意旨指摘原判決不當，求
    予廢棄改判，為無理由，應予駁回。
五、本件判決之基礎已臻明確，兩造其餘攻擊防禦方法及主張舉
    證，於判決結果不生影響，無一一審究之必要，附此敘明。
六、據上論結，本件上訴為無理由，依民事訴訟法第449條第1項
    、第78條，判決如主文。
中    華    民    國   100    年    12    月    27    日
                  民事第十四庭
                      審判長法  官  林金村
                            法  官  陳秀貞
                            法  官  周祖民
正本係照原本作成。
如不服本判決，應於收受送達後20日內向本院提出上訴書狀，其
未表明上訴理由者，應於提出上訴後20日內向本院補提理由書狀
（均須按他造當事人之人數附繕本）上訴時應提出委任律師或具
有律師資格之人之委任狀；委任有律師資格者，另應附具律師資
格證書及釋明委任人與受任人有民事訴訟法第466條之1第1項但
書或第2項（詳附註）所定關係之釋明文書影本。如委任律師提
起上訴者，應一併繳納上訴審裁判費。
中    華    民    國   100    年    12    月    28    日
                            書記官  蕭進忠
附註：
民事訴訟法第466條之1（第1項、第2項）：
對於第二審判決上訴，上訴人應委任律師為訴訟代理人。但上訴
人或其他法定代理人具有律師資格者，不在此限。
上訴人之配偶、三親等內之血親、二親等內之姻親，或上訴人為
法人、中央或地方機關時，其所屬專任人員具有律師資格並經法
院認為適當者，亦得為第三審訴訟代理人。